ACORDAO-COMPLETO-2466349

ACÓRDÃO 8926/2021 ATA 24/2021 - SEGUNDA CÂMARA

VISTOS, relatados e discutidos estes autos de prestação de contas anual dos gestores da Administração Regional do Serviço Nacional de Aprendizagem Comercial no Estado de São Paulo (Senac-SP) para o exercício de 2007;
ACORDAM os Ministros do Tribunal de Contas da União, reunidos em Sessão da 2ª Câmara, ante as razões expostas pelo Relator, em:
9.1. julgar regulares, com ressalva, as contas de Luiz Francisco de Assis Salgado, nos termos dos arts. 1º, I, 16, II, 18 e 23, II, da Lei nº 8.443, de 1992, ante as falhas apuradas no TC Processo 022.255/2007-3 a partir do Acórdão 5122/2014-TCU-Primeira Câmara e do posterior Acórdão 4178/2015-TCU-Primeira Câmara, diante dos elementos de convicção até aqui obtidos neste processo;
9.2. julgar regulares, com ressalva, as contas de Wilson Hiroshi Tanaka e Arlette Cângero de Paula Campos, nos termos dos arts. 1º, I, 16, II, 18 e 23, II, da Lei nº 8.443, de 1992, dando-lhes quitação, ante as falhas apuradas no TC Processo 007.462/2015-8 a partir do Acórdão 12966/2020-TCU-Segunda Câmara, diante dos elementos de convicção até aqui obtidos neste processo;
9.3. julgar regulares as contas de Abram Abe Szajman, Darcio Sayad Maia, Euclydes Carli, Laerte Brentan, Luiz Carlos Dourado e Marco Antônio Câmara Pias, nos termos dos arts. 1º, I, 16, I, 17 e 23, I, da Lei nº 8.443, de 1992, dando-lhes a quitação plena, diante dos elementos de convicção até aqui obtidos neste processo; 
9.4. enviar a cópia do presente Acórdão, com o Relatório e o Voto, aos responsáveis, para ciência; e
9.5. promover o subsequente arquivamento do presente processo.

Prestação de Contas Anual dos gestores da Administração Regional do Serviço Nacional de Aprendizagem Comercial no Estado de São Paulo (Senac  SP) para o exercício de 2007.

Segunda Câmara

Administração Regional do Serviço Nacional de Aprendizagem Comercial no Estado de São Paulo (Senac-SP).

3. Responsáveis: Abram Abe Szajman (CPF XXX.214.108-XX); Darcio Sayad Maia (CPF XXX.843.298-XX); Euclydes Carli (CPF XXX.264.538-XX); Laerte Brentan (CPF XXX.454.348-XX); Luiz Carlos Dourado (CPF XXX.338.408-XX); Luiz Francisco de Assis Salgado (CPF XXX.793.128-XX); Marco Antônio Câmara Pias (CPF XXX.826.688-XX).

13.1. Ministros presentes: Bruno Dantas (Presidente) e Raimundo Carreiro.
13.2. Ministros-Substitutos convocados: Marcos Bemquerer Costa e André Luís de Carvalho (Relator).

ANDRÉ DE CARVALHO

Trata-se de prestação de contas anual dos gestores da Administração Regional do Serviço Nacional de Aprendizagem Comercial no Estado de São Paulo (Senac-SP) para o exercício de 2007. 
2.	Após a análise final do feito, o Auditor Federal Ricardo Alckmin Herrmann lançou o seu parecer conclusivo à Peça 47, com a anuência dos dirigentes da Secex-Desenvolvimento (Peças 48 e 49) , nos seguintes termos:
	" (...) HISTÓRICO 
2.	A instrução inicial destas contas, elaborada no âmbito do TCU, é de 26/3/2008 (peça 2, p. 167-209) . Na ocasião foram realizadas audiências dos responsáveis Luiz Francisco de Assis Salgado (peça 2, p. 211-215 e 238-241) , Euclides Carli (peça 2, p. 216- 219) , Laerte Brentan (peça 2, p. 220-224 e 247-250) , Abram Aze Szajman (peça 2, p. 225-232) , Marco Antônio Câmara Pias (peça 2, p. 233-237) e Luiz Carlos Dourado (peça 2, p. 242-246) .
As razões de justificativas encaminhadas pelos gestores estão dispostas no processo de seguinte forma: Abram Aze Szajman (peça 4, p. 2-14 e 15-25; peça 5, p. 73-80) ; Euclides Carli (peça 4, p. 26-38 e 39-49) ; Luiz Francisco de Assis Salgado (peça 4, p. 50-61; peça 5, p. 2-72 e 81-88) ; Luiz Carlos Dourado (peça 4, p. 62-73) ; Marco Antônio Câmara Pias (peça 4, p. 74-86) ; Laerte Brentan (peça 4, p. 87-99) .
Em instrução datada de 3/12/2009, considerando as apurações em curso no TC Processo 022.255.2007-3 que poderiam impactar o mérito destas contas, a Secex/SP propôs ao relator das contas que determinasse o sobrestamento de seu julgamento (peça 3, p. 6-28) . O Ministro-Relator André Luís de Carvalho acolheu a proposta da secretaria e, em despacho datado de 16/12/2009 determinou o sobrestamento do processo (peça 3, p. 30) 
O TC-Processo 022.255.2007-3 trata de relatório de inspeção, apartado da prestação de contas do Senac/SP, exercício de 2003 (TC-Processo 009.729/2004-0) , constituído para avaliar a razoabilidade dos procedimentos administrativos adotados e a pertinência dos preços praticados nas obras do Complexo Educacional Abram Szajman, também conhecido como Centro Universitário do Senac/SP - Campus Santo Amaro. Constam como responsáveis no TC Processo 022.255.2007-3 as seguintes pessoas: Sr. Luiz Francisco de Assis Salgado, Diretor Regional (CPF XXX.793.128-XX) ; Sr. Amílcar Campana Neto, engenheiro responsável pelo Serviço de Engenharia e pela Gerência de Materiais e Serviços (CPF XXX.339.658-XX) .
Em 16/9/2014 foi prolatado o Acórdão 5122/2014-TCU-Primeira Câmara, mediante o qual foi apreciado o Relatório de Inspeção contido no processo sobrestante, o TC Processo 022.255.2007-3. Esse acórdão converteu os autos em duas TCEs (TC Processo 025.907/2014-0 e TC Processo 025.909/2014-2) , as quais não têm impacto sobre o processo ora em análise. Cita-se trecho da instrução constante à peça 17 que analisou esse ponto:
	30. Situação encontrada: Em atenção ao disposto no item 9.7 do Acórdão 5122/2014 - TCU - 1ª. Câmara (peça 9) , o qual determinou à Secex/SP a verificação da necessidade de manter, ou não, o sobrestameto das contas do Senac/SP, de diversos exercícios, inclusive a do exercício de 2007, tratada nos presentes autos, seguem-se as informações correspondentes e a análise.
	31. O TC-Processo 022.255.2007-3 findou com a aplicação de multa aos Srs. Luiz Francisco de Assis Salgado e Amilcar Campana Neto. 
	32. Em face do Acórdão 5122/2014 - TCU - 1ª. Câmara (TC-Processo 022.255.2007-3) , foram autuados os seguintes processos de TCE, os quais estão sob o encargo da SeinfraUrbana: TC Processo 025.907/2014-0 (ocorrência "a") e TC Processo 025.909/2014-2 (ocorrência "b") .
	Ocorrência "a": contratos 12260/2002, 12132/2002, 12136/2002, 7712/2005 e 58568/2008, conforme apuração contida no parecer constante da peça 66 do TC Processo 022.255.2007-3; 
	Ocorrência "b": aquisições de aparelhos de ar condicionado, conforme Processo 3161/2008 e elementos reunidos no TC Processo 022.255.2007-3 e no TC-Processo 016.353/2009-5.
	33. Nos processos de TCE decorrentes, TC Processo 025.907/2014-0 (Relator Augusto Sherman) e TC Processo 025.909/2014-2 (Relator Augusto Sherman) , apurou-se pagamentos em diversos exercícios, todavia não foram detectados pagamentos realizados no exercício de 2007.
	34. No que diz respeito à análise realizada nas presentes contas mediante a instrução da peça 3, p. 6-28, na qual foram avaliadas as audiências realizadas nos autos, a proposta de julgamento seria pela regularidade, com ressalvas, das contas dos Senhores Abram Abe Szajman, Euclides Carli, Laerte Brentan, Luiz Francisco de Assis Salgado, Marco Antonio Câmara Pias e Luiz Carlos Dourado, e pela regularidade das contas dos demais responsáveis, tal qual avaliado no âmbito do controle interno. Entretanto, entendeu-se apropriado sobrestar os autos até apreciação definitiva do TC Processo 022.255.2007-3, medida autorizada pelo Relator na peça 3, p. 30. 
	35. Considerando que o Sr. Amilcar Campana Neto não faz parte do rol de responsáveis deste processo, sua apenação no TC Processo 022.255.2007-3, bem como sua possível apenação nas TCEs Processo 007.462/2015-8, Processo 025.907/2014-0 e Processo 025.909/2014-2 não repercutem na análise das presentes contas.
	36. Em relação ao Sr. Luiz Francisco de Assis Salgado, diferentemente, consta do rol de responsáveis nas contas em análise. No TC-Processo 022.255.2007-3, o responsável foi condenado em multa de R$ 20.000,00, sem prejuízo da apuração de débito, que ocorrerá nas correspondentes tomadas de contas especiais (TCs Processo 025.907/2014-0 e Processo 025.909/2014-2) , cujos desfechos, mesmo que pela irregularidade, não têm repercussão prática no presente processo de contas. Isso porque as irregularidades apreciadas no processo sobrestante são suficientes, por si só, independente do que for decidido nas TCEs decorrentes do Acórdão 5122/2014, para macular o julgamento das contas de 2007 do Sr. Luiz Francisco de Assis Salgado pela irregularidade. Na Tomada de Contas Especial Processo 007.462/2015-8, o Sr. Luiz não consta como responsável. 
	As apurações levadas a efeito no TC-Processo 022.255.2007-3, portanto, conduzem ao juízo de irregularidade das contas do citado responsável. Entretanto, pelos motivos listados abaixo, será proposto manter o sobrestamento dos presentes autos. (grifos acrescidos) 
No que se refere ao andamento das TCEs, o TC Processo 025.907/2014-0 ainda aguarda julgamento. Já o TC Processo 025.909/2014-2 foi julgado, conforme Acórdão 10827/2018-TCU-Primeira Câmaraãmara, prolatado pelo Ministro Augusto Sherman. Não restou configurado o débito nesta TCE e os gestores tiveram suas contas julgadas pela regularidade com ressalvas:
	9.2. julgar regulares com ressalva as contas dos Srs. Luiz Francisco de Assis Salgado e Amilcar Campana Neto, com fulcro nos arts. 1º, inciso I, 16, inciso II, 18 e 23, inciso II, da Lei 8.443/1992, dando-lhes quitação;  
Esse julgamento, conforme já explicado, não afeta as presentes contas.
Em que pese a resolução do processo sobrestante dos presentes autos, verificou-se que havia outro processo, o TC Processo 007.462/2015-8 (TCE) , que poderia interferir no julgamento das presentes contas.  A TCE em questão fora autuada em cumprimento à determinação contida no item 9.2 do Acórdão 1273/2015-TCU-Segunda Câmara, de relatoria do Ministro-Substituo André de Carvalho, proferido no processo de representação TC Processo 017.757/2011-8, autuado para o exame de possíveis irregularidades praticadas no âmbito do Senac/SP, relacionadas à Concorrência 2561/2007, cujo objeto era a execução de obras de reforma das instalações na unidade localizada no bairro da Aclimação em São Paulo/SP. 
Desse certame, resultou o contrato entre o Senac/SP com a empresa Engedesk Engenharia e Consultoria Ltda. (CNPJ 03.509.271/0001-65) .
São responsáveis nesse processo os Srs. Amilcar Campana Neto (CPF XXX.339.658-XX) , Wilson Hiroshi Tanaka (CPF XXX.722.768-XX) , Marco Aurélio Sprovieri Rodrigues (CPF XXX.187.328-XX) Arlette Cângero de Paula Campos (CPF XXX.171.708-XX) , Espólio de Argemiro de Barros Araújo (CPF XXX.553.968-XX) , Espólio de José Domingues Vinhal (CPF XXX.642.788-XX) . Destes, constam no rol de responsáveis da presente prestação de contas os Srs. Wilson, Argemiro, José Domingues e a Sra. Arlette na condição de membros da Comissão Permanente de Licitação.
Em 5/7/2017, em vista desse novo processo, elaborou-se a instrução de peça 17, propondo-se a manutenção do sobrestamento do julgamento destas contas, com o que o Ministro-Substituto André Luís de Carvalho anuiu (peça 20) . Novas determinações de sobrestamento foram emitidas, consoante Despachos acostados às peças 25, 28 e 30.
Pela mesma razão contida nas solicitações anteriores, a então Secex-Trabalho, em 21/5/2020, propôs a prorrogação do sobrestamento do processo (peça 31) . Desta feita, o relator ponderou que apenas quatro dos responsáveis arrolados nas presentes contas respondem por atos tratados no TC Processo 007.462/2015-8. Assim, considerou que a presente conta deveria seguir seu curso regular, e a unidade técnica emitir pronunciamento conclusivo sobre as contas e encaminhá-las à apreciação do relator, devendo-se registrar que o superveniente julgamento da aludida TCE poderia vir a afetar, ou não, o presente feito, mas isso deverá ser avaliado na época oportuna (peça 33) . 
Em razão do despacho do Ministro-Relator, em 11/9/2020 foi elaborada nova instrução com vistas a dar andamento ao processo (peça 34) . 
A instrução se deteve nos acontecimentos caracterizáveis como infração à legislação e/ou fato gerador de possível dano à entidade e ao erário federal, não tendo sido abordado as constatações para as quais a CGU já expedira medidas corretivas apropriadas e suficientes para a resolução da questão.
A primeira constatação que mereceu proposta de deliberação refere-se à contratação de advogados sem o devido processo licitatório pelo Senac/SP. Cita-se a análise realizada na instrução precedente (peça 34, p. 7-8) :
	50. A auditoria da CGU também relatou que houve contratação de Advogados sem o devido processo licitatório e com ausência de pesquisa de preços de mercado para definir o valor da contratação (subitem 1.1.5.17 do Relatório de Auditoria (RA) , peça 2, p. 191-192) . 
	51. O fato se deu em relação à contratação dos advogados Ubirajara Cardoso da Rocha Filho e José Fernando Osaki para prestação de serviços de assessoria trabalhista, no valor de R$ 13.005,00 mensais, pelo prazo de quatro anos, totalizando o contrato R$ 780.300,00, por meio de inexigibilidade de licitação. 
	52. A auditoria da CGU anotou que não houve pesquisa prévia de preços para definir o valor de referência da contratação, nem fundamentação para definição dos índices de reajustamento de valor do contrato. 
	53. O acordo foi assinado em 1º/11/2006, mas a irregularidade não foi informada nas contas daquele exercício. 
	54. Em análise preliminar destas contas, mencionada no item 32, retro, ponderou-se que a contratação adentrou o exercício de 2007, vez que a vigência do acordo é de sessenta meses. Assim, a irregularidade, consistente na ausência de comprovação da notória especialização dos profissionais contratados relativamente a outros escritórios de advocacia do mesmo nível no Estado de São Paulo, se reafirmou a cada novo pagamento. 
	55. O Sr. Luiz Francisco de Assis Salgado (CPF XXX.793.128-XX) , diretor regional, foi convocado para justificar o ato e apresentar todos os documentos a ele relacionados. 
	56. A justificativa trazida pelo responsável foi a mesma já mencionada acima (itens 39-40) , ou seja, que o Regulamento de Licitações Contratos do Senac não exigia a comprovação da inviabilidade da competição, mas apenas que o contratado tivesse notória especialização no objeto do contrato, o que, segundo alegou, seria a condição do escritório contratado. Ademais, reafirmou que a Lei 8.666/93 não se aplica aos Serviços Sociais Autônomos, como já bem asseverou o próprio TCU. 
	57. A entidade também contratou por inexigibilidade de licitação o Escritório de Advocacia Moreira Lima Advogados Associados. Esse ato também não foi precedido de pesquisa de preços de mercado para definir o valor do acordo, bem como não houve distinção das atividades dos cinco advogados que compunham o escritório. O acordo foi assinado com a duração de cinco anos pelo valor total de R$ 7.731.960,00 (subitem 1.1.5.18 do RA, peça 2, p. 192-193) 
	58. O Sr. Luiz Francisco de Assis Salgado, diretor-regional do Senac/SP, também foi ouvido acerca dessa irregularidade, sobre o que aduziu que a escolha do escritório se deu especialmente em razão de seu titular, Dr. Roberto Moreira S. Lima, eminente advogado na capital paulista, com assídua atuação também no Estado do Rio de Janeiro e no Distrito Federal, especialmente em meio a tribunais superiores de justiça. 
	59. O responsável justificou a contratação (peça 5, p. 22-27) , e, mais uma vez, reforçou o argumento de que o regulamento do Senac não exige a comprovação da singularidade do objeto, mas apenas a demonstração da notória especialização do contratado, o que é plenamente reconhecível no tocante ao escritório em relevo, tanto em relação ao titular da empresa quanto aos demais membros a ela vinculados. 
	60. O responsável apresentou extenso currículo do escritório contratado (peça 5, p. 39-61) , com isso, ressaltou haver justificado a contratação, que para ele foi útil, vantajosa e satisfatória aos interesses do Senac/SP. 
	61. As exigências a serem observadas pelas entidades do Sistema S quando de suas contratações estão descritas nos itens 41-45, que examinou manifestação do Senac acerca de contratação feita em idênticas condições. Ponderou-se ali que as entidades em tela, embora não integrem a Administração Pública, sujeitam-se ao cumprimento dos princípios básicos da administração pública, quais sejam: legalidade, impessoalidade, moralidade, igualdade, publicidade, probidade administrativa, vinculação ao instrumento convocatório, julgamento objetivo e os que lhes forem correlatos, inadmitindo-se que seja frustrado o caráter competitivo do certame. 
	62. Conquanto já tenha transcorrido um longo tempo desde as contratações dos escritórios de advocacia mencionados nos itens 50 e 56, retro, importa que o TCU, oportunamente, dê ciência ao Senac/SP que o entendimento sedimentado neste Tribunal é de que, nas contratações de serviços advocatícios, a obrigação de licitar somente poderá ser afastada se na situação estiverem presentes, simultaneamente, a notória especialização do contratado e a singularidade do objeto, cabendo esclarecer que singular é o objeto que impede que o contratante escolha o prestador do serviço a partir de critérios objetivos de qualificação inerentes ao processo de licitação. Tal entendimento decorre da Súmula TCU 252. (grifo acrescido) 
Outra constatação apontada na instrução citada foi a possível ausência de normativo que dispusesse acerca do estabelecimento de ajustes que tenham por objeto a concessão de patrocínio por parte do Senac/SP, bem como dos acordos de cooperação firmados pela entidade. Cita-se a análise realizada na instrução precedente (peça 34, p. 10-11) :
	83. A auditoria da CGU também constatou que a entidade não possuía normativo dispondo sobre a celebração de Termos de Cooperação e afins - Subitem 2.1.4.1 (peça 2, p. 92-93) . 
	84. Destaca-se que a entidade celebra acordos de cooperação, concede apoio pecuniário, bem como patrocina eventos. Foi instada pela auditoria da CGU a apresentar o normativo que dispõe sobre cada um desses acordos e contratos afins, bem como sobre as regras para celebração e acompanhamento dos mesmos, mas não o apresentou, apenas alegaram que o acordo celebrado é submetido à apreciação da assessoria jurídica da entidade antes de sua celebração. 
	85. Buscou-se nos relatórios de gestão do Senac/SP e no site www.portaldatransparencia.gov.br alguma informação a respeito da edição de normativo disciplinando esse tipo de acordo pelo Senac/SP ou mesmo pelo Departamento Nacional, porém, nada foi encontrado. 
	86. A auditoria da CGU também verificou que a entidade não dispunha de regulamento para realização de contrato de patrocínio, razão por que recomendou que fosse editado um termo dispondo a respeito dessa questão (peça 2, p. 93-94) . 
	87. Foi constatada ainda a assinatura de termo de cooperação sem avaliação de valor e sem justificativas da necessidade de sua celebração (subitem 2.1.4.3 do RA, peça 2, p. 94-97) . 
	88. O referido acordo foi celebrado com o Instituto São Paulo Contra a Violência (ISPCV) para que aquele instituto realizasse palestras a colaboradores do Senac/SP a respeito da prevenção de violência, bem como os capacitasse para promoção de programas de prevenção da violência. 
	89. Não houve apresentação da lista dos presentes aos eventos, o que prejudica a comprovação da efetiva realização dos eventos. Também não houve cobrança de valor específico para a realização das palestras, porém, o Senac/SP contribui mensalmente para a manutenção do instituto. 
	89. A CGU considerou que o objeto do acordo não guardava conformidade com as atividades finalísticas do Senac/SP. Cumpre destacar que o Termo de Cooperação com o ISPCV vinha sendo mantido desde 2005, e o tema das palestras era sempre na mesma temática. 
	90. O Senac/SP informou que o termo de cooperação com o ISPCV se justificava pela relevância do tema nele previsto, bem como pelo compromisso da entidade com a responsabilidade social. Cumpre observar que o tema responsabilidade social é citado algumas vezes no Relatório de Gestão da entidade, o qual aparece como premissa e diretriz relevante no desempenho de ações e atividades da entidade, a exemplo da Política de Concessão de Bolsas de Estudos. Contudo, os gestores deixaram de dar informações mais específicas quanto à Política de Responsabilidade Social implantada no âmbito da entidade e sua vinculação com o tema violência, bem como quanto às despesas realizadas com essa política, em especial no que diz respeito ao Termo de Cooperação com o Instituto São Paulo Contra a Violência. 
	91. Em vista de todo o exposto e considerando que esses acordos, normalmente, envolvem dinheiros públicos, os recursos transferidos por entidades do sistema S por meio de contratos de patrocínio, acordos de cooperação ou similar, devem observar todos os cuidados exigíveis com o trato da coisa pública, o que abrange, dentre outras exigências, a obrigação de prestar contas das despesas realizadas por terceiros beneficiários dos recursos transferidos. Assim, propõe-se que seja diligenciado ao Senac/SP e ao Senac/DN para que informem a este Tribunal a respeito da edição de normativo disciplinando o estabelecimento de ajustes que tenham por objeto a concessão de patrocínio por parte do Senac, bem como de acordos de cooperação firmados com terceiros e, na hipótese de não existência desse normativo, informe quais parâmetros normativos que servem de base para o estabelecimento dos ajustes referidos. (grifos acrescidos) 
Assim, foi proposta a realização de diligencias ao Senac/SP e ao Departamento Nacional do Senac para que encaminhassem ao TCU cópia do normativo que dispõe acerca do estabelecimento de ajustes que tenham por objeto a concessão de patrocínio por parte do Senac/SP, bem como dos acordos de cooperação firmados por aquela entidade, e, na hipótese de não existência desse normativo, que informassem quais parâmetros normativos servem de base para o estabelecimento dos ajustes referidos. 
Em 8/9/2020, por meio dos Ofícios 48247/2020-TCU/Seproc e 48254/2020-TCU/Seproc foram realizadas as diligências do Senac/SP e do Senac/DN (peças 36 e 37) . Em resposta, o Senac/DN encaminhou o documento constante à peça 38 e o Senac/SP encaminhou os documentos constantes às peças 43 e 44. As respostas das entidades serão analisadas a seguir. 
		EXAME TÉCNICO
O Senac/DN apresentou a seguinte resposta:
	Em atenção ao Oficio 48254/2020-TCU/Seproc, referente ao Processo TC O 15.953/2008-5, que diz respeito ao processo de Prestação de Contas - exercício 2007 do Departamento Regional do Senac em São Paulo, e considerando a diligência direcionada ao Senac - Departamento Nacional, informamos a V.S.ª que foi desenvolvido trabalho interno com os Departamentos Nacional e Regionais, denominado "Guia de Recomendações sobre Patrocínios Senac", mas, na época, não foi elaborado normativo a respeito. 
	Entretanto, estudos poderão ser realizados para a elaboração de normativo que venha a disciplinar o assunto. 
	Nesse sentido, colocamo-nos à disposição para quaisquer esclarecimentos que se façam necessários.
Percebe-se, da resposta acima, que o Senac/DN não elaborou nenhum normativo referente aos patrocínios e acordos de cooperação. Como a presente prestação de contas refere-se ao Senac/SP, não cabe fazer qualquer recomendação neste sentido ao Senac/DN. 
Resta analisar se o Senac/SP editou algum normativo. 
Em resposta à diligência, o Senac/SP apresentou os seguintes documentos: Manual de procedimentos de Cooperação Institucional e Local; e Fluxo de trabalho para Acordos de Cooperação Institucionais (peça 44) . 
O Manual de procedimentos de Cooperação Institucional e Local do Senac/SP foi criado com o intuito de "subsidiar e orientar os funcionários do Senac São Paulo sobre os objetivos, os procedimentos e as etapas para o estabelecimento de parcerias com outras instituições". 
O manual foi criado em 2012, tendo sido atualizado no decorrer dos anos até a sua versão atual, datada de 22/1/2020. 
O documento reforça que o planejamento das parcerias deve estar atrelado aos macro-objetivos do Senac e a seu planejamento estratégico. Segundo o manual, o processo de cooperação desenvolve-se em cinco etapas: Oportunidade, Negociação, Formalização, Comunicação e Monitoramento, conforme quadro a seguir:

Essas etapas são detalhadas no manual explicando tudo o que é necessário em cada etapa do processo. Importante citar trecho da etapa "Monitoramento" que trata da prestação de contas aos órgãos de controle (peça 44, p. 18) :
	Nesta etapa, realiza-se o acompanhamento, ou gestão da parceria, por meio de: monitoramento da execução dos projetos, mensuração e avaliação dos resultados e identificação de novos interesses. 
	Para tanto é importante: 
	Realizar o que foi estabelecido; 
	Manter contato regular com o parceiro e com as unidades; 
	Considerar renegociar se necessário; 
	Responder às críticas e procurar soluções aprazíveis;
	O monitoramento deve analisar se há interesse em expandir o acordo para novos projetos ou se é recomendável encerrar o acordo antecipadamente, devido a resultado insatisfatório ou outro motivo. É importante registrar periodicamente no Sistema as informações e os resultados da parceria, identificados pelo monitoramento. Isso pode auxiliar outras áreas/unidades a terem informações sobre o relacionamento estabelecido e para a prestação de contas aos órgãos de controle (auditoria, Conselho Fiscal, CGU e TCU) . (grifos acrescidos) 
Outro trecho do documento dispõe sobre os pagamentos advindos das parcerias firmadas pelo Senac/SP (peça 44, p. 19) :
	Todas as parcerias, institucionais ou locais, incluindo associações, centros de treinamentos e outros que são considerados e expostos como parceiros no portal ou em materiais de comunicação, devem ser registradas no sistema de gestão de parcerias. Essas parcerias são passíveis de auditoria, portanto, é importante que a equipe da CI tenha acesso aos acordos e comprovantes de pagamentos oriundos desses relacionamentos para registro no portal da transparência e prestação de contas. (grifos acrescidos) 
Percebe-se em ambos trechos a preocupação da entidade com a prestação de contas e com a transparência. 
O Fluxo de trabalho (peça 44, p. 26-33) detalha todo o processo de parceria com outras instituições. 
Ante o exposto, após análise dos documentos encaminhados pelo Senac/SP, entende-se que a entidade elaborou normativos que servem de base para o estabelecimento dos ajustes referidos e atendem aos requisitos necessários para a boa aplicação dos recursos administrados públicos. Assim, não cabe propor deliberações quanto ao tema.  
		TC Processo 007.462/2015-8 QUE ESTARIA SOBRESTANDO AS PRESENTES CONTAS 
Conforme já relatado, o TC Processo 007.462/2015-8 sobrestou as presentes contas até que, em 27/5/2020, o Ministro-Relator determinou que fosse dado encaminhamento ao processo devido ao fato de que apenas quatro dos responsáveis arrolados nas presentes contas respondiam por atos tratados naquele processo. Esses responsáveis são Wilson Hiroshi Tanaka (CPF XXX.722.768-XX) , Arlette Cângero de Paula Campos (CPF XXX.171.708-XX) , Espólio de Argemiro de Barros Araújo (CPF XXX.553.968-XX) , Espólio de José Domingues Vinhal (CPF XXX.642.788-XX) .
Segundo o Ministro-Relator, a unidade técnica deveria emitir pronunciamento conclusivo sobre as contas e registrar que o superveniente julgamento da aludida TCE poderia afetar o presente processo.
Ocorre que em 17/11/2020, por meio do Acórdão 12966/2020-TCU-Segunda Câmara, de relatoria do Ministro Marcos Bemquerer, o TC Processo 007.462/2015-8 teve seu mérito julgado. Na ocasião o TCU decidiu:
	9.1. com fundamento nos arts. 1º, inciso I, 16, inciso II, 18 e 23, inciso II, da Lei 8.443/1992, julgar regulares com ressalva as contas dos Srs. Marco Aurélio Sprovieri Rodrigues, Wilson Hiroshi Tanaka, Arlette Cângero de Paula Campos e Amilcar Campana Neto e da Engedesk Engenharia e Consultoria Ltda., dando-lhes quitação;
	9.2. com fulcro no art. 212 do Regimento Interno/TCU, arquivar o processo, sem julgamento de mérito, em relação aos Srs. Argemiro de Barros Araújo e José Domingues Vinhal, em razão da ausência de pressupostos de constituição e desenvolvimento válido e regular do feito. (grifos acrescidos) 
Percebe-se que as contas dos responsáveis envolvidos no presente processos foram julgadas regulares com ressalvas ou foram arquivadas sem o julgamento de mérito em razão da ausência de pressupostos de constituição. 
Desta forma, conclui-se que, em razão dos atos examinados no TC Processo 007.462/2015-8, os Srs. Wilson Hiroshi Tanaka e Arlette Cângero de Paula Campos devem ter suas contas julgadas regulares com ressalvas, dando-lhes quitação.
	CONCLUSÃO
Após análise procedida nesta instrução constatou-se que o Senac/SP possui manual que serve como parâmetro para contratos referentes a patrocínios e termos de cooperação, sendo desnecessário adotar qualquer deliberação neste sentido. 
Conforme examinado na instrução constante à peça 34, cabe dar ciência ao Senac/SP sobre a contratação de escritórios advocatícios sem observar conjuntamente a notória especialização e a singularidade do objeto o que contraria a Súmula TCU 252. 
Por fim, em face das irregularidades apuradas no TC Processo 022.255.2007-3, propõe-se julgar irregulares as contas do Sr. Luiz Francisco de Assis Salgado, sem aplicação de multa, o que caracterizaria dupla apenação e configuraria bis in idem, em face do contido no subitem 9.3 do Acórdão 5122/2014-TCU-Primeira Câmara, de relatoria do Ministro Augusto Sherman, a seguir transcrito:
	9.3. aplicar aos Srs. Luiz Francisco de Assis Salgado e Amilcar Campana Neto, com fundamento no art. 58, inciso II, da Lei 8.443/92, multa individual no valor de R$ 40.000,00 e R$ 30.000,00, respectivamente, fixando-lhes o prazo de quinze dias, a contar da notificação, para que comprovem, perante este Tribunal, nos termos do art. 214, inciso III, alínea "a", do RI/TCU, o recolhimento das referidas quantias ao Tesouro Nacional, atualizadas monetariamente desde a data do presente acórdão até as datas dos efetivos recolhimentos, se forem pagas após o vencimento, na forma da legislação em vigor;
Quanto aos os Srs. Wilson Hiroshi Tanaka e Arlette Cângero de Paula Campos, eles devem ter suas contas julgadas regulares com ressalvas. Os demais responsáveis, devem ser julgadas regulares. 
	PROPOSTA DE ENCAMINHAMENTO
Ante o exposto, submetem-se os autos à consideração superior propondo:
 com fundamento nos arts. 1º, inciso I, 16, inciso III, alíneas "b" e 19, caput, da Lei 8.443/1992, julgar irregulares as contas do Sr. Luiz Francisco de Assis Salgado, CPF XXX.793.128-XX, na condição de Diretor Regional do Senac/SP, em face das irregularidades apuradas no TC Processo 022.255.2007-3, conforme Acórdão 5122/2014-TCU-Primeira Câmara, de relatoria do Ministro Augusto Sherman, sem aplicação de multa, o que caracterizaria dupla apenação e configuraria bis in idem.
 com fundamento nos arts. 1º, inciso I, 16, inciso II, 18 e 23, inciso II, da Lei 8.443/1992, julgar regulares com ressalvas as contas dos Srs. Wilson Hiroshi Tanaka e Arlette Cângero de Paula Campos, em razão das impropriedades apuradas no TC Processo 007.462/2015-8, dando-lhes quitação;  
 com fundamento nos arts. 1º, inciso I, 16, inciso I, 17 e 23, inciso I, da Lei 8.443/1992 c/c os arts. 1º, inciso I, 207 e 214, inciso I, do Regimento Interno, julgar regulares as contas dos demais responsáveis, dando-lhes quitação plena;
 dar ciência ao Senac/SP, com fundamento no art. 9º, inciso I, da Resolução-TCU-315, de 2020, que a contratação de escritórios advocatícios sem observar conjuntamente a notória especialização e a singularidade do objeto o que contraria a Súmula TCU 252; 
 informar ao Serviço Nacional do Comércio - Administração Regional em São Paulo (Senac/SP) do acórdão que vier a ser proferido, destacando que o relatório e o voto que fundamentam a deliberação ora encaminhada podem ser acessados por meio do endereço eletrônico www.tcu.gov.br/acordaos; e
 em conformidade com o inciso III, art. 169 do Regimento Interno do TCU, encerrar e arquivar o presente processo."
3.	Enfim, por intermédio do Exmo. Sr. Subprocurador-Geral Lucas Rocha Furtado, o MPTCU anuiu, em cota singela (Peça 50) , à referida proposta da unidade técnica. 
	É o Relatório.

Ana Carolina Mazoni (OAB-DF 31.606), André Jansen do Nascimento (OAB-DF 51.119), Álvaro Luiz Miranda Costa Júnior (OAB-DF 29.760), entre outros, representando Luiz Francisco de Assis Salgado.

Subprocurador-Geral Lucas Rocha Furtado.

PRESTAÇÃO DE CONTAS ORDINÁRIA. ADMINISTRAÇÃO REGIONAL DO SENAC-SP. EXERCÍCIO DE 2007. IRREGULARIDADES APURADAS NA INSPEÇÃO SOBRE AS OBRAS DO CENTRO UNIVERSITÁRIO DO SENAC-SP COM A APLICAÇÃO DE MULTA, MAS SEM A INDENTIFICAÇÃO DE DANO AO ERÁRIO. AUSÊNCIA DE NECESSÁRIO REFLEXO SOBRE A AMPLA GESTÃO ANUAL DOS RESPONSÁVEIS. REGULARIDADE, COM RESSALVA, E REGULARIDADE PARA AS CORRESPONDENTES CONTAS ANUAIS. ARQUIVAMENTO. COMUNICAÇÃO.

PRESTAÇÃO DE CONTAS (PC)

Secretaria de Controle Externo do Desenvolvimento Econômico (Secex-Desenvolvimento).

Trata-se de prestação de contas anual dos gestores da Administração Regional do Serviço Nacional de Aprendizagem Comercial no Estado de São Paulo (Senac-SP) para o exercício de 2007.
2.	Como visto, no seu parecer à Peça 47, a unidade técnica teria proposto a irregularidade para as contas de Luiz Francisco de Assis Salgado, como então Diretor Regional do Senac-SP, em face de irregularidades apuradas no bojo do TC Processo 022.255/2007-3 a partir do Acórdão 5122/2014-TCU-Primeira Câmara, sem a nova aplicação, contudo, da multa legal, além da regularidade, com ressalva, para as contas de Wilson Hiroshi Tanaka e Arlette Cângero de Paula Campos ante as falhas apuradas no bojo do TC Processo 007.462/2015-8 a partir do Acórdão 12966/2020-TCU-Segunda Câmara, sem prejuízo da regularidade para as contas dos demais responsáveis.
3.	O aludido TC-Processo 022.255/2007-3 tratou de inspeção para avaliar a razoabilidade nos respectivos procedimentos administrativos e a pertinência dos preços praticados nas obras do Complexo Educacional Abram Szajman (Centro Universitário do Senac-SP no campus Santo Amaro) , tendo nesse processo sido prolatado o aludido Acórdão 5122/2014-TCU-Primeira Câmara.
4.	O referido Acórdão 5122/2014-TCU-Primeira Câmara teria aplicado a multa sob o valor de R$ 40.000,00 em desfavor de Luiz Francisco de Assis Salgado, mas, posteriormente, essa penalidade foi reduzida pelo Acórdão 4178/2015-TCU-Primeira Câmara para o valor de R$ 20,000.00, tendo ela sido mantida nos subsequentes embargos de declaração, em função de irregularidades nas obras do Centro Universitário do Senac-SP ante a violação das normas de licitações e contratos do próprio Senac-SP, além da ofensa aos princípios da legalidade, motivação e economicidade, diante, especialmente, das seguintes falhas: (a) reiterada prática no sentido de não apresentar a devida motivação para as alterações contratuais, infringindo o princípio da motivação, além de prejudicar o controle de legalidade sobre os respectivos atos; e (b) eventuais contratações antieconômicas, incluindo aí a aquisição dos equipamentos de ar condicionado a preços superiores aos valores pagos pela empresa intermediadora junto ao respectivo fornecedor (Peças 8 e 9) .
5.	Já o anunciado Acórdão 12966/2020-TCU-Segunda Câmara teria sido prolatado no âmbito do TC Processo 007.462/2015-8, ao cuidar de tomada de contas especial sobre os indícios de irregularidade na Concorrência n° 2561/2007 destinada à execução das obras de reforma nas instalações da unidade na Aclimação em São Paulo - SP, tendo ali sido detectadas as impropriedades sobre as contas de Wilson Hiroshi Tanaka e Arlette Cângero de Paula Campos.
6.	Por conseguinte, após a análise final do presente feito, a unidade técnica propôs a irregularidade para as contas de Luiz Francisco de Assis Salgado e a regularidade, com ressalva, para as contas de Wilson Hiroshi Tanaka e Arlette Cângero de Paula Campos, sem prejuízo a regularidade para as contas dos demais responsáveis; tendo o MPTCU anuído a essa proposta.
7.	O TCU pode incorporar o parecer da unidade técnica a estas razões de decidir, sem prejuízo, contudo, de deixar de promover a suscitada extensão da irregularidade apurada na aludida inspeção em desfavor da presente prestação de contas anual. 
8.	Eis que, embora as irregularidades imputadas a Luiz Francisco de Assis Salgado tenham resultado na aplicação da aludida multa pecuniária no bojo da referida inspeção, a referida falha não teria o necessário condão de resultar no apontamento de irregularidade sobre a totalidade da sua gestão anual à frente da entidade, não apenas porque as falhas teriam pontual e limitadamente ocorrido sobre as obras do Centro Universitário do Senac-SP, sem o adicional apontamento de eventual dano ao erário, mas também porque elas não teriam sido alvo de específica audiência neste processo de contas, inviabilizando o específico exercício da ampla defesa, neste processo, pelo responsável.
9.	Bem se sabe que, em sintonia, entre outros, com os Acórdãos 798/2008 e 11.445/2011, da 2ª Câmara, a jurisprudência do TCU estaria firmada no sentido de que a eventual aplicação de multa em processo de fiscalização não resultaria necessariamente no prejulgamento das contas ordinárias dos responsáveis, devendo as falhas ser avaliadas dentro do cenário inerente à toda a gestão anual na instituição, e, desse modo, diante aludida da natureza pontual e limitada das falhas e da anunciada ausência de específica audiência do responsável neste processo de contas, o TCU pode julgar regulares, com ressalva, as contas do referido gestor, sem prejuízo de acolher todas as demais proposta apresentadas pela unidade técnica.
10.	Diante, portanto, dos elementos de convicção até aqui obtidos neste processo, o TCU pode julgar regulares, com ressalva, as contas de Luiz Francisco de Assis Salgado, ante as falhas apuradas no TC Processo 022.255/2007-3 a partir do Acórdão 5122/2014-TCU-Primeira Câmara, e as contas de Wilson Hiroshi Tanaka e Arlette Cângero de Paula Campos, ante as falhas apuradas no TC Processo 007.462/2015-8 a partir do Acórdão 12966/2020-TCU-Segunda Câmara, sem prejuízo de julgar regulares as contas de Abram Abe Szajman, Darcio Sayad Maia, Euclydes Carli, Laerte Brentan, Luiz Carlos Dourado e Marco Antônio Câmara Pias, dando-lhes a quitação plena.
Ante o exposto, pugno pela prolação do Acórdão ora submetido a este Colegiado.
TCU, Sala das Sessões, em 13 de julho de 2021.
Ministro-Substituto ANDRÉ LUÍS DE CARVALHO 
Relator